臺灣高雄地方法院民事判決　　　　　　　　99年度選字第15號
原　　　告　李志能
訴訟代理人　侯勝昌律師
　　　　　　陳正男律師
　　　　　　朱淑娟律師
被　　　告　邱清水
訴訟代理人　黃順天律師
上列當事人間當選無效事件，經本院於民國100年2月23日言詞辯
論終結，判決如下：
    主      文
原告之訴駁回。
訴訟費用由原告負擔。
    事實及理由
一、原告主張：被告為高雄市第1 屆里長選舉（下稱系爭選舉）
    仁武區高楠里里長候選人，為求當選，竟於民國99年10月6
    日發放高雄縣仁武鄉公所敬老禮金新台幣（下同）600 元時
    ，假藉重陽節節慶之名義，以仁武鄉高楠村回饋金管理運用
    委員會（下稱系爭委員會）主任委員之身分，在高楠村辦公
    處加碼發放現金600元（下稱系爭禮金）及壽桃予高楠村年
    滿65歲以上約234名之投票權人，被告之競選幹部施金萱於
    發放時，並向領取人表示系爭禮金係被告發給等語款項，而
    約其等為投票權之一定行使。被告上開賄選犯行，已違反公
    職人員選舉罷免法（下稱選罷法）第99條第1項之規定，爰
    依選罷法第120條第1項第3款之規定，提起本件訴訟。並聲
    明：被告於99年11月27日舉行之高雄市第1屆里長選舉仁武
    區高楠里里長之當選無效。
二、被告則以：被告原為高雄縣仁武鄉高楠村村長，身兼系爭委
    員會之主任委員。系爭委員會每年於重陽節辦理敬老活動，
    俱先向高雄縣仁武鄉提出活動實施計畫書，經鄉公所核定同
    意後實施。99年度之敬老活動，系爭委員會亦依上開程序辦
    理，且系爭禮金之發放日期係配合鄉公所發放敬老金之日期
    同時發放，發放對象為高楠村年滿65歲以上之長輩，發放地
    點係在高楠村辦公室，故系爭禮金之發放為每年例行之敬老
    活動，且為公開之活動，顯與系爭選舉無關等語，資為抗辯
    。並聲明：原告之訴駁回。
三、兩造不爭執之事項：
  (一)被告為高雄市第1 屆仁武區高楠里里長選舉候選人，高雄市
    選舉委員會於99年12月2 日公告被告當選。
  (二)被告於99年10月6 日高雄縣仁武鄉公所發放敬老禮金時，同
    時於高楠村辦公室發放系爭禮金及高楠村烹飪班所製作之壽
    桃予高楠村年滿65歲以上老人。
四、本件之爭點：被告以系爭委員會名義發放系爭禮金之行為，
    是否該當選罷法第99條第1項之當選無效要件？
  (一)經查，被告擔任高雄縣仁武鄉高楠村村長期間，同時擔任系
    爭委員會之主任委員，系爭委員會先後於96年10月14日、97
    年10月5 日、98年10月24日辦理敬老聯誼餐敘活動，宴請村
    內65歲以上長輩、志工、工作人員等，於99年10月6 日改發
    放系爭禮金予村內65歲以上之長輩，且系爭委員會於辦理上
    開餐敘活動及發放系爭禮金前，均須先檢附活動實施計畫書
    向高雄縣仁武鄉公所陳報，經鄉公所同意核備後，始可自公
    庫提領回饋金以辦理敬老聯誼餐敘活動及發放系爭禮金，此
    有活動實施計畫書及高雄縣仁武鄉公所函文等件附卷可稽（
    見本院卷第20-32 頁），核與證人高雄縣仁武鄉公所村幹事
    劉泳杉於本院到庭證述：鄉公所每年九九重陽節（農曆）皆
    有發放敬老金，80歲以上1,500 元，65-79 歲600 元。為便
    民目的，回饋金係與鄉公所同時發放。回饋金係納入預算存
    於公庫內，動用回饋金須先陳報計畫，經鄉公所核准後始可
    為之等語相符（見本院卷第62-63 、71頁），是被告於擔任
    系爭委員會主任委員期間，確有於每年10月間辦理敬老活動
    之慣例，且該活動不論係以辦理聯誼餐敘活動或發放敬老禮
    金之方式為之，所需之經費即回饋金，均由系爭委員會依行
    政程序經高雄縣仁武鄉公所同意後始可動用。雖系爭禮金發
    放時係由被告時任系爭委員會之主任委員，且發放時間與系
    爭選舉時間相近，然系爭委員會於每年10月間辦理敬老活動
    ，既屬慣例，且係依循行政程序合法辦理，自難指為不正利
    益。
  (二)次查，證人劉泳杉於本院到庭證稱：99年10月6 日發放敬老
    禮金時，由伊負責核章及蓋印領清冊，由坐於伊旁之系爭委
    員會人員協助發放敬老金。如符合鄉公所及系爭委員會發放
    資格者，伊事先即將兩包敬老金訂在一起同時發放。因當時
    人多吵雜，伊並未注意發放人員與發放對象之交談內容。若
    老人問及敬老金，伊會回答一包係鄉公所發放的，一包係系
    爭委員會發放的等語（見本院卷第62頁）。又系爭禮金係由
    系爭委員會之委員施金萱發放，此為兩造所不爭執，施金萱
    於發放系爭禮金予發放對象時，並未指示系爭選舉應投票予
    被告等情，業經證人施金萱、陳春治、戴萬成、邱江玉意、
    李顏招、游吉香到庭證述屬實（見本院卷第63-71 頁）。依
    上所述，亦難認被告與發放對象間，有就系爭選舉為一定投
    票權行使之約定。至施金萱於發放系爭禮金予發放對象時，
    有告知一包係鄉長的，一包係村長的等語，固經證人陳春治
    、戴萬成、邱江玉意、李顏招、游吉香證述在卷，然系爭禮
    金發放時，被告既係高雄縣仁武鄉高楠村村長，則發放人員
    於發放時告知系爭禮金係由村長發放者，尚無悖於常情，自
    難憑此遽論發放人員係請求發放對象投票支持被告。
五、綜上所述，被告以系爭委員會名義發放系爭禮金之行為，並
    不該當選罷法第99條第1 項之當選無效要件，而原告並未能
    舉證證明被告有何違反選罷法第99條第1 項對有投票權人行
    求期約或交付不正利益之行為，其依選罷法第120 條第1 項
    第3 款規定，提起本件當選無效之訴，請求宣告被告於99年
    11月27日舉行之高雄市第1 屆里長選舉仁武區高楠里里長之
    當選無效，為無理由，應予駁回。
六、本件事證已臻明確，兩造其餘攻擊防禦方法及舉證，於判決
    結果無影響，毋庸逐一論列，附此敘明。
七、結論：本件原告之訴為無理由，依民事訴訟法第78條，判決
    如主文。
中    華    民    國   100    年     3     月    9    日
               鳳山選舉法庭審判長法  官  楊富強
                                 法  官  張琬如
                                 法  官  何悅芳
以上正本係照原本作成。
如對本判決上訴，須於判決送達後20日內向本院提出上訴狀。如
委任律師提起上訴者，應一併繳納上訴審裁判費。
中    華    民    國   100    年     3     月    9    日
                                 書記官  陳俐嫺